臺灣南投地方法院刑事判決
110年度審金訴字第10號
公  訴  人  臺灣南投地方檢察署檢察官
被      告  王瑞彬


選任辯護人  陳亮逢律師
上列被告因洗錢防制法案件，經檢察官提起公訴（110年度偵字
第856號），本院判決如下：
    主    文
王瑞彬無罪。
    理    由
一、公訴意旨略以：被告王瑞彬可預見將金融機構帳戶交由他人使
    用，可能幫助詐欺集團以詐欺社會大眾轉帳或匯款至該帳戶
    ，成為所謂「人頭帳戶」；且其所提供之金融帳戶將來可幫助
    車手成員進行現金提領而切斷資金金流以隱匿詐欺犯罪所得之去向及
    所在而進行洗錢，竟分別基於即使發生亦不違反本意之幫助詐
    欺及幫助洗錢之犯意，於民國109年12月20日18時許，在臺南
    市麻豆區統一超商麻新門市，將其所申辦之中華郵政股份有
    限公司帳號000-00000000000000號帳戶（下稱本案帳戶）之
    金融卡及密碼，寄送予姓名年籍不詳，自稱「楊小姐」之人，
    並告以提款密碼。嗣前開姓名年籍不詳，自稱「楊小姐」之人
    所屬或輾轉取得本案帳戶存摺及金融卡（含密碼）之成年人所
    屬詐欺集團成員，遂共同意圖為自己不法之所有，基於詐欺
    取財及違反洗錢防制法之犯意聯絡，先後佯裝為蝦皮平台及
    中國信託銀行之客服人員撥打電話給告訴人陳沛姍，並訛稱
    ：因訂單設定錯誤，致將來12個月都會自動扣款，要取消訂
    單需依指示操作網路銀行云云，致告訴人陷於錯誤，而依指
    示操作致先後匯款新臺幣（下同）9萬9,999元、3萬5,241元
    及9,009元至前揭帳戶，並旋遭「楊小姐」所屬詐欺集團指
    派車手提領一空，以製造資金斷點並隱匿詐欺犯罪所得之去向
    及所在，而完成洗錢行為。因認被告涉犯刑法第30條第1項、
    第339條第1項之幫助詐欺罪嫌及刑法第30條第1項、洗錢防
    制法第14條第1項之幫助洗錢罪嫌等語。
二、按犯罪事實應依證據認定之，無證據不得認定犯罪事實；不
    能證明被告犯罪者，應諭知無罪之判決，刑事訴訟法第154
    條第2項、第301條第1項前段分別定有明文。又按事實之認
    定，應憑證據，如未能發現相當證據，或證據不足以證明，
    自不能以推測或擬制之方法，以為裁判基礎；認定不利於被
    告之事實，須依積極證據，苟積極證據不足為不利於被告事
    實之認定時，即應為有利於被告之認定，更不必有何有利之
    證據；認定犯罪事實所憑之證據，雖不以直接證據為限，間
    接證據亦包括在內，然無論直接證據或間接證據，其為訴訟
    上之證明，須於通常一般之人均不致有所懷疑，而得確信其
    為真實之程度者，始得據為有罪之認定，倘其證明尚未達到
    此一程度，而有合理之懷疑存在，無從使事實審法院得有罪
    之確信時，即應由法院為諭知被告無罪之判決，最高法院40
    年台上字第86號、30年上字第816號、76年台上字第4986號
    判決意旨參照。　　
三、再按犯罪事實應依證據認定之，無證據不得認定犯罪事實；
    有罪之判決書應於理由內記載認定犯罪事實所憑之證據及其
    認定之理由。刑事訴訟法第154條第2項及第310條第1款分別
    定有明文。而犯罪事實之認定，係據以確定具體的刑罰權之
    基礎，自須經嚴格之證明，故其所憑之證據不僅應具有證據
    能力，且須經合法之調查程序，否則即不得作為有罪認定之
    依據。倘法院審理之結果，認為不能證明被告犯罪，而為無
    罪之諭知，即無前揭第154條第2項所謂「應依證據認定」之
    犯罪事實之存在。因此，同法第308條前段規定，無罪之判
    決書只須記載主文及理由。而其理由之論敘，僅須與卷存證
    據資料相符，且與經驗法則、論理法則無違即可，所使用之
    證據亦不以具有證據能力者為限，即使不具證據能力之傳聞
    證據，亦非不得資為彈劾證據使用。故無罪之判決書，就傳
    聞證據是否例外具有證據能力，本無須於理由內論敘說明，
    最高法院100年度台上字第2980號判決意旨參照。　　
四、公訴意旨認被告涉犯前開罪嫌，無非係以被告於警詢、偵查
    中之陳述、證人即告訴人陳沛姍於警詢之指述、臺中市政府
    警察局第六分局市政派出所受理各類案件紀錄表、受理刑事
    案件報案三聯單、受理詐騙帳戶簡便格式表、金融機構聯防
    機制通報單、內政部警政署反詐騙諮詢專線紀錄表、網路銀
    行轉帳紀錄、被告前揭帳戶之客戶基本資料、郵政存簿儲金
    立帳申請書及交易明細等為其主要論據。惟訊據被告堅詞否
    認有何幫助詐欺及幫助洗錢之犯行，辯稱：伊因為要借錢所
    以才把金融卡及密碼寄給「楊小姐」等語；辯護人則為被告
    辯稱：被告主要是因為智能不足，並且具有語言及社交障礙
    ，認知認知功能明顯較一般人薄弱，本案發生當下，被告也
    只是想要上網借錢，才誤入詐騙集團陷阱，直到被告將提款
    卡交付後數日，被告仍沒有意識到已經被詐騙集團利用，而
    草屯療養院精神鑑定報告鑑定結論也稱被告於犯行當時辨識
    行為違法能力並未必有所減損，實際上並沒有排除行為當時
    已經沒有辨識行為違法能力的可能，又被告雖然知道行為不
    能做，但不能做的原因是因為媽媽說不能做，但對於說為什
    麼將提款卡交給別人，遭詐騙集團利用去詐騙別人，自己有
    可能會變成幫助詐欺犯，對於法律上賦予的意義沒有辦法理
    解等語。經查：
  ㈠被告於109年12月20日18時許，在臺南市麻豆區統一超商麻新
    門市，將其本案帳戶之金融卡及密碼，寄送予姓名年籍不詳，
    自稱「楊小姐」之人，並告以提款密碼。嗣前開姓名年籍不詳
    ，自稱「楊小姐」之人所屬或輾轉取得本案帳戶存摺及金融
    卡（含密碼）之成年人所屬詐欺集團成員，遂共同意圖為自
    己不法之所有，基於詐欺取財及違反洗錢防制法之犯意聯絡，
    先後佯裝為蝦皮平台及中國信託銀行之客服人員撥打電話給
    告訴人，並訛稱：因訂單設定錯誤，致將來12個月都會自動
    扣款，要取消訂單需依指示操作網路銀行云云，致告訴人陷
    於錯誤，而依指示操作致先後匯款9萬9,999元、3萬5,241元
    及9,009元至前揭帳戶，並旋遭「楊小姐」所屬詐欺集團指
    派車手提領一空等情，業據被告於警詢、偵訊及本院審理時
    供述在卷，復經證人即告訴人陳沛珊於警詢時證述明確（見
    警卷第22-24頁），並有中華郵政股份有限公司客戶歷史交
    易清單、帳戶詳細資料、儲金人紀要、查詢金融卡變更資料
    、查詢存簿變更資料及提款密碼錯誤紀錄、查詢金融卡變更
    資料、帳戶個資檢視、臺中市政府警察局第六分局市政派出
    所受理各類案件紀錄表、臺中市政府警察局第六分局市政派
    出所受理刑事案件報案三聯單、內政部警政署反詐騙諮詢專
    線紀錄表、臺中市政府警察局第六分局市政派出所受理詐騙
    帳戶通報警示簡便格式表、臺中市政府警察局第六分局市政
    派出所金融機構聯防機制通報單、匯款紀錄截圖、臺中市政
    府警察局第四分局110年9月15日中市警四分偵字第11000370
    54號函、臺南市政府警察局麻豆分局麻豆派出所案件辦理進
    度表、通訊軟體LINE對話紀錄截圖、7-11貨態查詢系統、內
    政部警政署反詐騙諮詢專線紀錄表、臺南市政府警察局麻豆
    分局麻豆派出所受理刑事案件報案三聯單、臺南市政府警察
    局麻豆分局麻豆派出所受理各類案件紀錄表、臺中市政府警
    察局第四分局蒐證照片、臺中市政府警察局第四分局刑事案
    件報告書在卷供參（見警卷第9至16、25、33至36、38頁、
    本院卷第119、126、129至133、135、137、139、141至145
    、147頁），是被告之本案帳戶確已遭不詳詐欺人員作為詐
    騙告訴人之工具之事實，已足認定，然尚不足以認定被告確
    有本件幫助詐欺及幫助洗錢之犯行。
　㈡從而本案應審究者，在於被告提供本案帳戶資料之行為，其
    主觀上究否存有幫助詐欺及幫助洗錢之不確定故意，茲認定
    如下：
  ⒈按交付金融帳戶而幫助詐欺罪之成立，必須幫助人於行為時
    ，明知或可得而知，被幫助人將會持其所交付之金融帳戶，
    作為利用工具，向他人行詐，使他人匯入該金融帳戶，而騙
    取財物；反之，如非基於自己自由意思而係因遺失、被脅迫
    、遭詐欺等原因而交付者，因交付金融帳戶之人並無幫助犯
    罪之意思，亦非認識收受其金融帳戶者將會持以對他人從事
    詐欺取財，則其單純受利用，尚難以幫助詐欺取財罪責相繩
    。具體而言，倘若被告因一時疏於提防、受騙，輕忽答應，
    將其帳戶金融卡及密碼交付他人，不能遽行推論其有預見並
    容任詐欺取財犯罪遂行的主觀犯意(最高法院108年度台上字
    第115號判決意旨參照）。又刑法不確定故意（或稱間接故
    意），係指行為人對於構成犯罪之事實，預見其發生而其發
    生並不違背其本意者，以故意論。故意包括「知」與「意」
    之要素，「預見」其發生，屬知之要素；「其發生並不違背
    其本意」，則屬意之要素。間接故意仍須以主觀上對於構成
    犯罪之事實有所認識，而基於此認識進而「容任其發生」。
    主觀認識與否以有「預見可能性」為前提，決定有無預見可
    能性之因素包括「知識」及「用心」，蓋無知不是刑罰之對
    象，在行為人已具備足夠知識之前提下，即應以法律所設想
    之一般智識謹慎者之狀態，用以判斷行為人對於侵害事實之
    發生是否具備足夠之預見可能性。至判斷行為人是否預見，
    更須依據行為人之智識、經驗，例如行為人之社會年齡、生
    活經驗、教育程度，以及行為時之精神狀態等事項綜合判斷
    (最高法院110年度台上字第5404號判決意旨參照)。邇來確
    有不法份子以代辦貸款或應徵工作為餌，在報紙或網路上刊
    登廣告，藉機向欲辦理貸款或應徵工作之人詐取金融帳戶存
    摺、提款卡及密碼等帳戶資料，甚而要求提領金融帳戶內款
    項。從而，在判斷個案行為人是否構成幫助詐欺取財等犯罪
    成立與否，自不得僅以被告所持有之帳戶資料是否提供予他
    人、有無淪為犯罪集團使用為斷，尚須衡酌被告所辯提供帳
    戶資料之原因是否可採，並綜合行為人之素行、教育程度、
    財務狀況與行為人所述情節之主、客觀情事，本於推理作用
    、經驗法則，以為判斷之基礎。　　
  ⒉稽諸被告於警詢時陳稱：「因為我於109年11月底在Google搜
    尋信用貸款，看到信用貸款訊息，於是我就依照該網頁刊登
    加入Line好友後，與一名自稱「楊小姐」聯繫信用貸款，我
    跟自稱「楊小姐」聯繫後他就跟我說他要先查資料，要我將
    郵局提款卡寄給他，我當初不疑有他便依照他的指示以旋轉
    拍賣之方式，將郵局提款卡寄去給該名女性，至12月22日我
    家人跟我說我的郵局帳戶内金流過大，且我寄完提款卡以後
    自稱「揚小姐」之女子也聯繫不上，我才發現被騙了。」、
    「因為她Line中是跟我講說，她是去查資料，查完後就會還
    給我了，所以我才會給他使用。」等語(見見警卷3至8頁)，
    復於偵詢時陳稱：「我於109年11月底，在google看到信用
    貸款訊息，想辦貸款，所以依網頁刊登加入line好友，與一
    名自稱揚小姐連絡，楊小姐說要查資料，要我把郵局提款卡
    寄給他，查完就會把提款卡還給我，我依她指示，於109年1
    2月20日18時許，在台南市麻豆區7-11麻新門市，以旋轉拍
    賣方式把金融卡寄給對方」等語(見偵卷第8至9頁)，再於另
    案中以告訴人之身分陳稱：「因我上網要辦理貸款借錢，對
    方要我核對資料並寄郵局提款卡給對方，告知密碼，線發現
    我的郵局帳戶遭不明人士匯款及提領，帳戶遭列警示，所以
    到所報案。」、「我於109年11月18日4時20分許，再現住○0
    ○○區○○里○○○000號)上Google網站查詢借款，然後就有一個
    暱稱(L)加我LINE，對方先跟我核對資料，對方稱借新台幣1
    萬元1個月息200元，然後當天就叫我到麻豆區中正路289號
    統一超商，用旋轉拍賣打編號(Z00000000000)寄我的郵局帳
    號(000-00000000000000)提款卡給對方，並告知密碼618888
    給對方，對方稱要查詢有無發貨。寄完隔天(23日)對方都不
    回應了，然後於109年11月28日我請家人幫我到郵局辦一張
    新的提款卡，才知道我的帳戶被利用遭列警示。我有提供與
    暱稱(L)的對話截圖，及寄貨收據。」等語（見本院卷第125
    至127頁），而於本院審理中陳稱：伊沒有貸款經驗，伊因
    為要借錢，所以才把金融卡、密碼寄給楊小姐等語（見本院
    卷第222至223頁），被告迭於警詢、偵詢、本院審理及另案
    警詢中均辯稱係為辦理借款而提供前開金融帳戶提款卡等情
    ，且被告於另案警詢中再為提供其與暱稱「L」之人間之LIN
    E對話紀錄各1份以為佐證，此有LINE對話紀錄截圖資料各1
    份附卷供參(見本院卷第129至132頁)。觀諸卷附被告與「L
    」(下稱「L」)間LINE通訊軟體聯繫之對話紀錄擷圖顯示，
    被告先於109年11月18日4時27分許，傳送：「你好」、「是
    借款的嗎？」等語，經「L」回覆稱：「對」、「請問需要
    辦理嗎？」等語，被告陳稱：「我要借款」等語，「L」再
    為傳送：「為了快速解決您的資金需求，麻煩資料先填寫一
    下：⒈本人姓名：⒉手機號碼：⒊身分證號：⒋出生年日：⒌居
    住地區：⒍月薪多少：⒎名下有無汽機車：⒏名下有無信用卡
    ：⒐名下有無房子土地：⒑是否有與家人同住：⒒銀行借款狀
    況：⒓外面欠款狀況：⒔資金需求多少？同時拍傳一下身分證
    反面清晰照片。」等語，經被告完整填寫相關資料後並將身
    分證正反面拍照回傳，「L」再為覆稱：「這邊已經幫你審
    核通過了」、「我們這邊的話1萬一期200一期一個月，用幾
    期算幾期可以提前還清，可分1-36期還款除利息以外不會收
    取任何費用」、「請問2萬打算分幾期還」等語，被告答稱
    ：「一期還多少？」、「200元嗎？」、「利息嗎？」、「2
    00元利息嗎？」等語，「L」隨後表示：「一萬一起200」、
    「2萬一期400」等語，被告答稱：「3期」、「600元」等語
    ，「L」隨後表示：「好的」、「你現在要準備兩個帳戶！
    一個撥款用 一個還款用。賬戶不能有法扣 代扣 代繳 問題
    賬戶 警示賬戶以上這些問題！確定沒有這些問題的情況下
    把卡片存摺放一起拍傳過來我要做借款合同」等語，被告陳
    稱：「我只有一個欸」等語，「L」陳稱：「是什麼銀行？
    」等語，被告答稱：「郵局的」等語，「L」接續陳稱：「
    好的」、「拍照給我」等語，被告陳稱：「這樣可以嗎？」
    、「卡號嗎？」等語，「L」接續陳稱：「到時候公司提供
    一個賬戶給你還款用」等語，被告答稱：「好」、「這樣」
    等語經被告將其提款卡背面照片資料回傳，「L」接續告以
    ：「存摺卡片傳給我」等語，被告答稱：「這樣」等語，「
    L」陳稱：「就是要把撥款脹戶寄到我們公司查詢審覆 查詢
    好沒問題公司會安排外務人員跟你接洽面簽合同」等語，被
    告答稱：「就是卡號帳號嗎？」等語，「L」陳稱：「郵局
    卡片」等語，被告答稱：「好」等語，「L」陳稱：「寄送
    包裹部份我們公司和7/11有合作。（費用部分由我們公司承
    擔） 如果您現在方便寄我這邊給您申請露天條碼給你配送
    」等語經被告再次將其提款卡背面照片資料回傳，「L」接
    續告以：「可以」等語，被告陳稱：「你們在哪裡」等語，
    「L」將名片傳送給被告後，被告陳稱：「了解」等語，「L
    」陳稱：「公司都是安排統一收件 所以寄的話會比較方便
    」、「所以你這邊打算用什麼方式辦理？」等語，被告又於
    109年11月19日6時17分傳送訊息給「L」陳稱：「我去你們
    那當天就會下來嗎？」等語，「L」答稱：「你可以拿來我
    們公司 如果……」、「你到了賴我」等語，被告陳稱：「好
    」、「到了」等語，「L」將7-11 ibon機台操作流程傳送給
    被告並陳稱：「好這是流程」等語，被告陳稱：「輸入什麼
    編號」等語，「L」答稱：「Z00000000000」、「然後把寄
    件單打印出來和包裹一起交給店員就可以了」等語，被告陳
    稱：「要錢嗎？」等語，「L」答稱：「不用」等語，經被
    告傳送7-11 ibon機台畫面翻拍照片給「L」後，「L」陳稱
    ：「店員給你的小票記得拍傳給我 我要跟公司做報備」，
    經被告傳送代收款專用繳款證明翻拍照片給「L」後並陳稱
    ：「這樣？」等語，「L」答稱：「對」、「提前收到我就
    提前跟你聯絡」等語，被告陳稱：「好」等語，「L」陳稱
    ：「卡片密碼多少要提供一下 我要把資料整理一下提交給
    財務」等語，被告陳稱：「好」、「不好改密碼嗎」等語，
    「L」答稱：「到時候審核時會用到」等語，被告陳稱：「6
    18888」、「不會改密碼嗎」等語，「L」答稱：「不會」等
    語，被告詢問稱：「我能問一下嗎」等語，「L」答稱：「
    等撥款的時候把密碼改了就可以了」等語等情，此有LINE對
    話紀錄截圖資料1份附卷供參(見本院卷第129至131頁)，可
    見被告辯稱當初係為了要借款，經對方要求提供還款帳戶且
    為要審核帳戶，需配合寄出本案帳戶之金融卡，並告知密碼
    乙情，尚非虛妄；參以「L」為取信於被告，以需被告提供
    撥款帳戶及還款帳戶並且須經查核才可撥款為理由，要求被
    告提供本案帳戶之金融卡及密碼，復而利用被告急需用錢之
    心態，使被告相信其確實配合辦理借款事宜無訛，且觀諸上
    開對話過程，被告明確表示有資金需求需要借款2萬元，兩
    人間之對話亦僅圍繞與如何借還款相關事宜，與其他常見要
    求提供帳戶並給予報酬之方式有別，足見被告前揭辯詞所指
    本案發生經過等情，堪以採信。
  ⒊而本院就被告案發時之精神狀況為何，函請衛生福利部草屯
    療養院鑑定被告於本件行為時之精神狀態，該院對被告進行
    鑑定會談，並對被告檢查身體狀況暨精神狀態測驗之結果，
    認被告之智力測驗顯示其全智商為56，整體認知功能落在中
    度至輕度障礙間，明顯較同齡者落後，且據卷內該院111年4
    月6日草療精字0000000000號之鑑定完畢回函及所附精神鑑
    定報告書（見本院卷第189頁至第199頁），顯示鑑定結果為
    ：「王員（及被告）的精神科臨床診斷為輕度智能障礙。其
    自小語言及動作發展遲緩、認知功能欠佳，生活適應及社會
    認知上，王員傾向迎合同儕的價值，行為模式衝動，甚少在
    決定前徵詢父母的意見，所以常是出事後，再由父母出面善
    後。王員雖具備一般生活技能及從事非技術性工作的能力，
    但受限於其認知功能缺陷及衝動性格影響，對於社會情境辨
    識及問題解決能力有限，較難預測自身行為的後果」等語，
    顯見被告雖為一成年人，但因有輕度智能障礙、認知功能欠
    佳之問題，以致影響其對於一般事理之辨識能力，則被告當
    時辨別事理之能力已遜於常人，又未尋求家人諮詢途徑，自
    有可能因無法謹慎思考、分析自稱「L」之人的真實身份，
    而僅因聽信到詐欺集團成員之說詞，即率爾將其本案帳戶之
    金融卡、密碼交付他人。
　⒋又現今詐欺集團之詐騙手法翻新、多變，以網路購物、徵人
    求才、代辦融資、小額借款等各種方法，詐騙他人金融帳戶
    之存摺及提款卡等資料為自己犯罪工具之情事層出不窮並迭
    有所聞，詐欺集團手法層出不窮，無所不騙，非僅侷限於詐
    騙金錢款項而已，被害人等人對於詐欺集團成員所編造之理
    由尚且輕易相信而交付款項，而被告斯時已有輕度智能障礙
    ，加上用錢需求，以及對借貸方式缺乏警覺，實有可能無法
    審慎判斷，因此誤信詐欺集團之說詞，即率爾交付本案帳戶
    之金融卡及密碼，而被告名下之上開帳戶雖為詐欺集團所使
    用，然被告係遭該詐欺集團所詐騙而交付，其主觀上並無幫
    助詐欺及幫助洗錢之犯意應堪信為真，自不能僅憑告訴人被
    騙款項匯入被告上開帳戶之事實，即以此遽認被告主觀上有
    幫助詐欺及幫助洗錢之不確定故意。
五、綜上所述，本案檢察官所提出之證據，固得認定告訴人係因
    受詐騙而匯款至被告本案帳戶，惟如前述，尚難認定被告有
    何提供本案帳戶予他人使用之幫助詐欺及幫助洗錢犯行，則
    本院自難僅憑告訴人有匯款入被告本案帳戶內之情，即遽為
    被告不利之認定，是公訴意旨所提出之證據或所指出之證明
    方法，既尚未達於使通常一般人均不致有所懷疑而得確信被
    告有公訴意旨所指之幫助詐欺及幫助洗錢犯行，致無從說服
    本院形成被告有罪之心證，揆諸前揭法條及說明，自應為被
    告無罪之諭知。　　　
據上論斷，應依刑事訴訟法第301條第1項前段，判決如主文。
本案經檢察官石光哲提起公訴，檢察官吳宣憲到庭執行職務。　
中　　華　　民　　國　　111 　年　　6 　　月　　29　　日
            刑事第四庭 審判長 法  官    黃益茂 
　　　　　　　　　            法  官    蔡霈蓁
　　　　　　　　　            法  官    林昱志
以上正本與原本無異。
如不服本判決應於收受送達後20日內向本院提出上訴書狀，並應
敘述具體理由；其未敘述上訴理由者，應於上訴期間屆滿後20日
內向本院補提理由書（均須按他造當事人之人數附繕本）「切勿
逕送上級法院」。
告訴人或被害人如對於本判決不服者，應具備理由請求檢察官上
訴，其上訴期間之計算係以檢察官收受判決正本之日期為準。
                              書記官    陳淑怡
中　　華　　民　　國　　111 　年　　6 　　月　　29　　日